# Анализ категориальных данных {#infer-categorical}

```{r, echo=FALSE, message=FALSE, error=FALSE, warning=FALSE}
knitr::opts_chunk$set(echo = FALSE, message = FALSE, warning = FALSE, error = FALSE)

library(tidyverse)
theme_set(theme_bw())
```

Сегодня мы изучим первый статистический метод, который применяется при анализе категориальных данных. Напомню, что категориальные данные --- это те, которые измерены в номинальной (реже --- порядковой) шкале. А раз они измерены в номинальной шкале, значит наши данные разбиваются на некоторые категории (группы). А раз есть категории, значит можно посчитать их частоты. А раз можно посчитать частоты, значит можно построить таблицу частот.


## Анализ таблиц сопряженности {#categorical-crosstab}

Таблицы частот для одной переменной мы с вами строили, когда обсуждали меры центральной тенденции, а именно [моду](#centraltend-mode). Однако теперь нас интересует не одна переменная, а две --- мы будем искать связь между двумя категориальными переменными.

Давайте на примере. Пусть у нас есть данные о том, как студенты некоторого курса сдали экзамен по анализу данных. Экзамен проходил во вторник. При этом известно, что одна часть студентов усиленно готовилась к экзамену, а другая часть --- отмечала понедельник в барах на Китай-городе.

В цифрах:

- всего студентов на курсе 120 человек
- успешно сдали экзамен 94 студента
- готовились к экзамену 86 студентов
- готовились и не сдали экзамен 3 студента

По этим данным мы можем построить **таблицу сопряженности (contingency table, cross tabulation, crosstab)** (@tbl-crosstabshort).

:::{#tbl-crosstabshort}
|| Сдали экзамен | Не сдали экзамен |
|:---:|:---:|:---:|
| Готовились | $83$ | $3$ |
| Отмечали понедельник | $11$ | $23$ |

Таблица сопряженности по имеющимся данным
:::

Эта таблица отображаем совместное распределение респондентов по двум категориальным переменным. Так как каждая переменная является бинарной, то есть принимает только два возможных значения, то всего ячеек в таблице четыре. Возможно, не вполне понятно, почему в каждой из ячеек такие значения --- давайте дополним таблицу ещё одной колонкой и ещё одной строкой (@tbl-crosstablong).

:::{#tbl-crosstablong}
|| Сдали экзамен | Не сдали экзамен | Всего по строкам|
|:---:|:---:|:---:|:---:|
| Готовились | $83$ | $3$ | $86$ |
| Отмечали понедельник | $11$ | $23$ | $34$ |
| Всего по столбкам | $94$ | $26$ | $120$ |

Таблица сопряженности по имеющимся данным с указанием маргинальных частот
:::

Здесь к исходной таблице добавлены **маргинальные частоты** (те, что «стоят на краю таблицы»), отображающие суммы частот по строкам и столбцам. Можно также дать общий вид такой таблицы, так как строиться она всегда будет по одному и тому же алгоритму (@tbl-crosstabgen), при этом с использованием введённых в таблица обозначений необходимо отметить, что маргинальные частоты ($n_{1\bullet}$, $n_{2\bullet}$, $n_{\bullet1}$, $n_{\bullet2}$) и общее количество наблюдений ($n_{\bullet \bullet}$) определяются следующим образом:

$$
\begin{aligned}
& n_{1\bullet} = n_{11}+n_{12} \\
& n_{2\bullet} = n_{21} + n_{22} \\
& n_{\bullet1} = n_{11} + n_{21} \\
& n_{\bullet2} = n_{12} + n_{22} \\
& n_{\bullet\bullet} = n_{11} + n_{12} + n_{21} + n_{22}
\end{aligned}
$$

:::{#tbl-crosstabgen}
|| $X_2^{(1)}$ | $X_2^{(2)}$ | $X_1^{(\bullet)}$ |
|:---:|:---:|:---:|:---:|
| $X_1^{(1)}$ | $n_{11}$ | $n_{12}$ | $n_{1\bullet}$ |
| $X_1^{(2)}$ | $n_{21}$ | $n_{22}$ | $n_{2\bullet}$ |
| $X_2^{(\bullet)}$ | $n_{\bullet1}$ | $n_{\bullet2}$ | $n_{\bullet \bullet}$ |

Таблица сопряженности для эмпирических частот в общем виде
:::

Эта таблица отражает **эмпирические частоты** --- то есть те, которые были посчитанны на собранных нами данных. Здесь $X_1$ и $X_2$ --- наши переменные, индексы $^{(1)}$ и $^{(2)}$ показывают категорию, к которой относится то или иное наблюдение. На пересечении столбца и строки --- частота совместного появления признаков $X_1^{(i)}$ и $X_2^{(j)}$. Суммы частот по строкам и столбцам --- маргинальные частоты [строк и столбцов соответственно].

Итак, эмпирические частоты у нас в наличии. Теперь вспомним алгоритм тестирования статистических гипотез:

:::{.callout-note appearance="simple"}
### Напоминание: алгоритм тестирования статистических гипотез

1. Формулировка гипотезы
1. Выбор статистического критерия
1. Выбор уровня значимости $\alpha$
1. Расчёт выборочной статистики
1. Построение закона распределения статистики критерия при условии, что нулевая гипотеза верна
1. Расчёт p-значения (p-value)
1. Сопоставление $\alpha$ и p-value и статистический вывод

:::

### Теоретические частоты {#categorical-crosstab-theor}

Нам нужно сформулировать нулевую гипотезу. Как мы помним, нулевая гипотеза всегда об отсутствии каких-либо различий или взаимосвязей. В нашем случае уместно будет сказать, что **между переменными $X_1$ и $X_2$ нет связи.** Однако это словесное выражение гипотезы --- нам же нужно также её как-то математически оформить. Это не только простая задача, как может показаться.

Как буду вести себя совместные частоты ($n_{11}$, $n_{12}$, $n_{21}$, $n_{22}$), если между переменными нет взаимосвязи? Интуитивно хочется сказать, что все они будут равны:

$$
n_{11} = n_{12} = n_{21} = n_{22}
$$

Что ж, это вполне неплохо для нулевой гипотезы, разве что только вместо эмпирических частот нужно будет найти соответствующий параметр генеральной совокупности. Однако *такой расклад будет свитедельствовать об отсутствии взаимосвязи медлу переменными только в ситуации, когда маргинальные частоты равны.* Это может быть уместо при анализе экспериментальных данных со сбалансированным дизайном --- но это частный случай. Нам бы всё же хотелось сформулировать гипотезу для общего случая.


Хорошо, раз мы не можем принять гипотезу о равенстве «частот», давайте попробуем посмотреть, как вели бы себя совместные частоты $n_{11}$, $n_{12}$, $n_{21}$, $n_{22}$, если между переменными $X_1$ и $X_2$ нет взаимосвязи и известны маргинальные частоты $n_{1\bullet}$, $n_{2\bullet}$, $n_{\bullet1}$, $n_{\bullet2}$.

Здесь нам потребуется одна мысль (@thm-probprod) из теории вероятностей:

:::{#thm-probprod}
Вероятность совместного появления двух независимых событий равна произведению их вероятностей.

$$
\mathbb{P} (A \cap B) = \mathbb{P} (A) \cdot \mathbb{P} (B)
$$
:::

Эмпирическим аналогом вероятности является *частота*, поэтому справедливо будет следущее @prp-freqprod.

:::{#prp-freqprod}
Относительная частота совместного появления двух независимых событий равна произведению их относительных частот.

$$
p_{A \cap B} = p_A \cdot p_B
$$
:::

Строго доказывать теорему и утверждение мы не будем, ограничимся принятием на веру справедливости теоремы и интуитивным соответствием утверждения с ней.


Как нам это поможет? Мы можем вычислить относительные частоты принадлежности наблюдений к каждой из групп по обеим переменным, то есть для нашей таблицы [-@tbl-crosstabgen]:

$$
\begin{aligned}
& p_{1\bullet} = \dfrac{n_{1\bullet}}{n_{\bullet \bullet}} \\
& p_{2\bullet} = \dfrac{n_{2\bullet}}{n_{\bullet \bullet}} \\
& p_{\bullet1} = \dfrac{n_{\bullet1}}{n_{\bullet \bullet}} \\
& p_{\bullet2} = \dfrac{n_{\bullet2}}{n_{\bullet \bullet}} \\
\end{aligned}
$$

Теперь так как нас интересует ситуация независимости двух переменных --- а значит, и независимого попадания к каждую из групп по каждой переменной --- отноcительная частота попадания наблюдения в группы $p_{11}$, $p_{12}$, $p_{21}$ и $p_{22}$ будет вычисляться как произведение вышеобозначенных относительных частот:

$$
\begin{aligned}
& p_{11} = p_{1\bullet} \cdot p_{\bullet1} = \dfrac{n_{1\bullet} \cdot n_{\bullet1}}{n^2_{\bullet \bullet}} \\
& p_{12} = p_{1\bullet} \cdot p_{\bullet2} = \dfrac{n_{1\bullet} \cdot n_{\bullet2}}{n^2_{\bullet \bullet}} \\
& p_{21} = p_{2\bullet} \cdot p_{\bullet1} = \dfrac{n_{2\bullet} \cdot n_{\bullet1}}{n^2_{\bullet \bullet}} \\
& p_{22} = p_{2\bullet} \cdot p_{\bullet2} = \dfrac{n_{2\bullet} \cdot n_{\bullet2}}{n^2_{\bullet \bullet}} \\
\end{aligned}
$$

Это почти то, что нам нужно! Вот только в таблице сопряженности у нас фигурируют не относительные частоты, а абсолютные --- то есть штуки. Но это легко поправить --- нам всего лишь нужно умножить относительную частоту на общее число наблюдений. Таким образом, мы получаем общую формулу для **теоретических частот**:

$$
n^{(\mathrm t)}_{ij} = \frac{n_{i \bullet} \cdot n_{\bullet j}}{n_{\bullet \bullet}}
$$

Таблица теоретических частот принимает следующий вид (@tbl-crosstab-theor).

:::{#tbl-crosstab-theor}
|| $X_2^{(1)}$ | $X_2^{(2)}$ | $X_1^{(\bullet)}$ |
|:---:|:---:|:---:|:---:|
| $X_1^{(1)}$ | $n^{(\mathrm t)}_{11} = \dfrac{n_{1 \bullet} \cdot n_{\bullet 1}}{n_{\bullet \bullet}}$ | $n^{(\mathrm t)}_{12} = \dfrac{n_{1 \bullet} \cdot n_{\bullet 2}}{n_{\bullet \bullet}}$ | $n_{1\bullet}$ |
| $X_1^{(2)}$ | $n^{(\mathrm t)}_{21} = \dfrac{n_{2 \bullet} \cdot n_{\bullet 1}}{n_{\bullet \bullet}}$ | $n^{(\mathrm t)}_{22} = \dfrac{n_{2 \bullet} \cdot n_{\bullet 2}}{n_{\bullet \bullet}}$ | $n_{2\bullet}$ |
| $X_2^{(\bullet)}$ | $n_{\bullet1}$ | $n_{\bullet2}$ | $n_{\bullet \bullet}$ |

Таблица теоретических частот в общем виде
:::


Обратим внимание на то, какого результата мы добились:

- мы получили возможность рассчитать теоретические частоты
- исходя из того, что между переменными нет взаимосвязи
- на основе известных (любых) маргинальных вероятностей.

Рассчитаем для примера таблицу теоретических частот, соответствующую данным из таблицы [-@tbl-crosstablong-theor]:

:::{#tbl-crosstablong-theor}
|| Сдали экзамен | Не сдали экзамен | Всего по строкам|
|:---:|:---:|:---:|:---:|
| Готовились | $\dfrac{86 \cdot 94}{120} = 67.37$ | $\dfrac{86 \cdot 26}{120} = 18.63$ | $86$ |
| Отмечали понедельник | $\dfrac{34 \cdot 94}{120} = 26.63$ | $\dfrac{34 \cdot 26}{120} = 7.37$ | $34$ |
| Всего по столбцам | $94$ | $26$ | $120$ |

Таблица теоретических частот, соответствующая эмпирическим частотам таблицы [-@tbl-crosstablong] 
:::

Эта таблица нам будет необходима для проверки статистической гипотезы.

Однако мы в творческом порыве как будто бы отвлеклись от главного --- мы собирались формулировать нулеву гипотезу. На самом деле, нет, не отвлеклись. Теперь мы гововы её-таки сформулировать.

Поскольку статистическая гипотеза должна содержать *параметры генеральной совокупности*, значит мы будем формулировать гипотезу про *совместную вероятность* --- популяционный аналог совместной частоты. Эта вероятность при справедливости нулевой гипотезы должна вести себя **соответственно случаю независимости событий**. Итого, получаем, что

$$
\begin{aligned}
& H_0: \pi_{ij} = \pi_{i \bullet} \cdot \pi_{\bullet j} \\
& H_1: \exists (i, j): \pi_{ij} \neq \pi_{i \bullet} \cdot \pi_{\bullet j}
\end{aligned}
$$

Что ж, о, ура! Гипотеза наконец сформулирована. Время переходить к выбору статистического критерия.

### Критерий независимости Пирсона {#categorical-crosstab-indpearson}


Для тестирование заявленной гипотезы подходит **критерий независимости Пирсона (Pearson's Chi-squared test)**. Как у любого статистического критерия, у него есть *статистика критерия*, которая вычисляется следующим образом:

$$
\chi^2 = \sum_{i=1}^k \sum_{j=1}^l \frac{(n_{ij} - n_{ij}^{(\text{t})}) ^2 }{n_{ij}^{(t)}} \overset{H_0}{\thicksim} \chi^2 (\text{df}), \,\, \text{df} = (r-1)(c-1)
$$
где $\chi^2$ --- значение статистики критерия, $n_{ij}$ --- эмпирическая совместная частота, $n_{ij}^{(\text{t})}$ --- теоретическая совместная частота, $\chi^2(\text{df})$ --- распределение $\chi^2$ с параметром $\text{df}$ (степени свободы), $r$ --- число строк в таблице сопряженности, $c$ --- число столбцов в таблице сопряженности.

По сути формула нам позволяет сравнить, насколько эмпирические частоты отклоняются от теоретических --- рассчитанных для случая, когда между переменными нет взаимосвязи. Чем сильнее эти отклонения, тем больше будет наблюдаемое значение статистики критерия.

Это общая формула для таблиц сопряженности любого размера. В рассматриваемом нами случае $k=l=2$, так как таблица сопряженности имеет размер 2×2. Следовательно, число степеней свобооды в нашем случае будет равно $\text{df} = (2 - 1)(2-1) = 1$.

В частности, для нашего случая (@tbl-crosstablong-theor и @tbl-crosstablong):

$$
\begin{aligned}
\chi^2 &= \frac{(83-67.37)^2}{67.37} + 
  \frac{(3-18.63)^2)}{18.63} + \\
  & + \frac{(11-26.63)^2}{26.63} +
  \frac{(23-7.37)^2}{7.37} \approx 59.06
\end{aligned}
$$
Ура! Мы рассчитали наблюдаемое значение статистики критерия. Далее по алгоритму необходимо выбрать уровень значимости --- не будем сильно изощряться и выберем $0.05$.

Теперь же рассмотрим, распределение статистики критерия при условии, что нулевая гипотеза верна.


### Распределение $\chi^2$ {#categorical-crosstab-chisqdist}

Почему вообще критерий называется «хи-квадрат»? Потому что распределение статистики критерия независимости Пирсона подчиняется распределению $\chi^2$ при справедливости нулевой гипотезы. Выглядит это распределение так (@fig-chisqdist).

:::{#fig-chisqdist}
```{r}
ggplot() +
  geom_function(fun = dchisq, args = list(df = 1),
    n = 1000, aes(color = "1")) +
  geom_function(fun = dchisq, args = list(df = 2),
    n = 1000, aes(color = "2")) +
  geom_function(fun = dchisq, args = list(df = 3),
    n = 1000, aes(color = "3")) +
  geom_function(fun = dchisq, args = list(df = 4),
    n = 1000, aes(color = "4")) +
  geom_function(fun = dchisq, args = list(df = 5),
    n = 1000, aes(color = "5")) +
  ylim(0, 1) + xlim(0, 10) +
  theme(legend.position = "bottom") +
  labs(x = "χ²", y = "Density", color = "Degrees of freedom")
```

Распределение $\chi^2$ при различном числе степеней свободы.
:::

Поскольку мы работаем с таблицей сопряженности 2 × 2 и количество степеней свободы у нас равно 1, то нас будет прицельно интересовать вот это распределение (@fig-chisqdist-df1).

:::{#fig-chisqdist-df1}
```{r}
ggplot() +
  geom_function(fun = dchisq, args = list(df = 1),
    n = 1000) +
  ylim(0, 1) + xlim(0, 10) +
  theme(legend.position = "bottom") +
  labs(x = "χ²", y = "Density")
```

Распределение $\chi^2(1)$.
:::

Как мы помним из темы про случайные величины, чем выше график плотности вероятности, тем чаще встречаются значения переменной. В данном случае мы видим, что при справедливости нулевой гипотезы малые значения $\chi^2$ встречаются очень часто --- то есть являются типичными. Большие же значения встречаются редко. Это согласуется с тем, что собственно показывает значение статистики $\chi^2$:

- малые значения $\chi^2$ соответствуют малым отклонениям эмпирических частот от теоретических, то есть типичны для случая, когда между переменными нет связи;
- большие значения $\chi^2$ соответствуют больши́м отклонениям эмпирических частот от теоретических, поэтому нетипичны для случая, когда между переменным нет связи.


Отобразим выбранный уровень значимости (красная область в хвосте графика [-@fig-chisqdist-df1-alpha])

:::{#fig-chisqdist-df1-alpha}
```{r}
siglvl <- 0.05
ggplot() +
  geom_function(fun = dchisq, args = list(df = 1),
    n = 1000) +
  stat_function(fun = dchisq, args = list(df = 1),
    geom = "area",
    xlim = c(qchisq(1 - siglvl, df = 1), 10),
    fill = "red", alpha = .5) +
  geom_vline(xintercept = qchisq(1 - siglvl, df = 1),
    linetype = "dashed") +
  annotate(geom = "text", label = "α = 0.05",
    x = 5, y = .05) +
  ylim(0, .2) + xlim(0, 10) +
  theme(legend.position = "bottom") +
  labs(x = "χ²", y = "Density")
```

Критическая область для уровня значимости 0.05 на распределении $\chi^2(1)$
:::

Мы немного ограничили ось $y$ в пределах от 0 до 0.3, чтобы лучше видеть, что происходит --- это связано с сильно асимметричной формой распределения. Красная область под графиком --- это то, что мы назвали **критическая область**, или область **отклонения нулевой гипотезы**, она же **область статистического вывода**.

Итак, принципиально возможны две ситуации:

- рассчитанное значение $\chi^2$ попало в критическую область (@fig-chisqdist-df1-pval-1)
  - в этом случае $\mathsf{p} < \alpha$
    - следовательно, мы получили значение статистики критерия, **нехарактерное** для случая, когда верна нулевая гипотеза
      - значит, у нас **есть основания отклонить** нулевую гипотезу и принять альтернативную;
- рассчитанное значение $\chi^2$ не попало в критическую область (@fig-chisqdist-df1-pval-2)
  - в этом случае $\mathsf{p} > \alpha$
    - следовательно, мы получили значение статистики критерия, **характерное** для случая, когда верна нулевая гипотеза
      - значит, у нас **нет оснований отклонить** нулевую гипотезу.


```{r}
#| label: fig-chisqdist-df1-pval
#| fig-cap: "p-value для $\\chi^2$ в случае попадания и не попадания значения в критическую область."
#| fig-subcap:
#|   - "p < α"
#|   - "p > α"
#| layout-ncol: 2

ggplot() +
  geom_function(fun = dchisq, args = list(df = 1),
    n = 1000) +
  stat_function(fun = dchisq, args = list(df = 1),
    geom = "area",
    xlim = c(qchisq(1 - siglvl, df = 1), 10),
    fill = "red", alpha = .5) +
  geom_vline(xintercept = qchisq(1 - siglvl, df = 1),
    linetype = "dashed") +
  stat_function(fun = dchisq, args = list(df = 1),
    geom = "area",
    xlim = c(qchisq(1 - siglvl/2, df = 1), 10),
    fill = "blue", alpha = .5) +
  geom_vline(xintercept = qchisq(1 - siglvl/2, df = 1),
    linetype = "dotted") +
  annotate(geom = "text", label = "α = 0.05\n p < α",
    x = 5, y = .05) +
  ylim(0, .2) + xlim(0, 10) +
  theme(legend.position = "bottom") +
  labs(x = "χ²", y = "Density")

ggplot() +
  geom_function(fun = dchisq, args = list(df = 1),
    n = 1000) +
  stat_function(fun = dchisq, args = list(df = 1),
    geom = "area",
    xlim = c(qchisq(1 - siglvl, df = 1), 10),
    fill = "red", alpha = .5) +
  geom_vline(xintercept = qchisq(1 - siglvl, df = 1),
    linetype = "dashed") +
  stat_function(fun = dchisq, args = list(df = 1),
    geom = "area",
    xlim = c(qchisq(1 - siglvl*2, df = 1), 10),
    fill = "blue", alpha = .5) +
  geom_vline(xintercept = qchisq(1 - siglvl*2, df = 1),
    linetype = "dotted") +
  annotate(geom = "text", label = "α = 0.05\n p > α",
    x = 5, y = .05) +
  ylim(0, .2) + xlim(0, 10) +
  theme(legend.position = "bottom") +
  labs(x = "χ²", y = "Density")
```

Глядя на значение статистики критерия, рассчитанное для нашего случая --- напомню, мы насчитали выше $\chi^2 \approx 59.06$ --- и сопоставив его с картиной [-@fig-chisqdist-df1-alpha], можно прикинуть, что $\mathsf{p} < .001$, следовательно, отклоняя нулевую гипотезу, мы можем сказать, что в *данном исследовании* обнаружено, что подготовка к экзамену связана с успешностью его сдачи. Вот это новость никогда бы не подумали…

### Размер эффекта для критерия независимости Пирсона {#categorical-crosstab-effectsize}

То, что мы обнаружили различия или взаимосвязь --- это хорошо. Но какова *сила* этой связи? Иначе говоря, какова величина **размера эффекта**?

:::{#def-effectsize}
**Размер эффекта** --- численное выражение силы взаимосвязи между переменными (или различий между группами).
:::

Ну, пусть так. У нас ведь уже посчитана статистика $\chi^2$, и как мы говорили выше, она оценивает величину отклонений эмпирических частот от теоретических, что в общем-то и показывает величину различий. Да? Да же?

Отчасти да, но нет. Значение статистики критерия --- любого, и критерий согласия Пирсона здесь не исключение --- зависит от числа наблюдений. Так, мы может получить большое значение $\chi^2$ даже при малых различиях в частотах, если объём выборки достаточно велик. Следовательно, сама статистика критерия не подходит для оценки размера эффекта.

Метрик размера эффекта для критерия независимости Пирсона существует несколько, из всех мы ограничимся упоминанием $\varphi$-коэффициента и $V$ Крамера.

#### $\varphi$-коэффициент {#categorical-crosstab-effectsize-phi}

Эта метрика размера эффекта считается на основе значения статистики $\chi^2$, «убирая» из неё влияние количества наблюдений:

$$
\varphi = \sqrt{\frac{\chi^2}{N}}
$$

Данная метрика применяется для таблица сопряженности 2×2, которые наиболее часто встречаются в практике. Значение $\varphi$-коэффициента изменяются в пределах от 0 до 1, а для интерпретации предлагаются следующие пороговые значения:

- $0.10$ --- малый эффект
- $0.30$ --- средний эффект
- $0.50$ --- большой эффект


#### $V$ Крамера {#categorical-crosstab-effectsize-v}

Для таблиц сопряженности любого размера подходит метрика $V$ Крамера, считающаяся несколько похоже на $\varphi$-коэффициент:

$$
V = \sqrt{\frac{\chi^2}{N \cdot \min(r-1, c-1)}},
$$

где $r$ и $c$ --- количество строк и столбцов в таблице сопряженности соответственно.

Интерпретация значения $V$ Крамера зависит от числа степеней свободы, которое для этой статистиски считается как $df = \min(r-1, c-1)$:

- $\text{df} = 1$ --- совпадает с $\varphi$-коэффициентом:
  - $0.10$ --- малый эффект
  - $0.30$ --- средний эффект
  - $0.50$ --- большой эффект
- $\text{df} = 2$:
  - $0.07$ --- малый эффект
  - $0.21$ --- средний эффект
  - $0.35$ --- большой эффект
- $\text{df} = 3$:
  - $0.06$ --- малый эффект
  - $0.17$ --- средний эффект
  - $0.29$ --- большой эффект


<!---
## Другие критерии для анализа частотных данных {#categorical-other}

Упомянем ещё два критерия, которые могут встретиться --- хотя, вероятно, значительн реже, чем критерий независимосни Пирсона --- в исследовательской практике. Не будем погружаться в детали вычисления, ограничимся рассмотрением их практического применения.
--->


## Критерий согласия Пирсона {#categorical-other}

Кроме критерия независимости Пирсона, существует ещё критерий согласия Пирсона. По сути, это некоторая вариации того, что мы изучили выше --- и он даже проще, так как мы сравниваем эмпирические частоты с некоторыми заранее известными теоретическими. Собственно, поэтому он называется критерием согласия --- согласовано ли наше эмпирическое распределение с некоторым заранее известным теоретическим.

Откуда мы знаем теоретические частоты? Ну, в общем случае --- ниоткуда. Ведь это частоты генеральной совокупности, а о ней, как известно, ничего достоверно неизвестно. По этой причине любые критерии согласия в целом используются в исследовательской практике весьма редко. Обычно они являются частью какого-либо другого статистического метода.

И все же исследовательскую задач для критерия согласия Пирсона придумать можно. Скажем, вы аппробируете психометрический опросник, и вам надо показать, что ваша выборка аппробации репрезентативна относительно генеральной совокупности в отношении распределения респондентов по полу. Генеральная совокупность --- Российская Федерация. Где взять теоретические частоты --- ведь мы не можем исходить из предположения, что доли мужчин и женщин в России одинаковы? Хвала небесам, у нас есть Росстат --- он же Федеральная служба государственной статистики --- который нам рассказал, что мужчин в РФ 46%, а женщин по несложным подсчетам --- 54%.

Пусть мы собрали выборку в 495 человек, из которых 262 --- мужчины, а 233 --- женщины. Таковы наши эмпирические частоты. Теоретические частоты будут рассчитываться по формуле $n_i^{(\text{t})} = p_i \cdot N$, где $p_i$ --- теоретическая доля, $N$ --- количество наблюдений в выборке. Итого, для мужчин $0.46 \cdot 495 = 227.7$, а для женщин $0.54 \cdot 495 = 267.3$.

- Формула для расчета **статистики критерия** вот:

$$
\chi^2 = \sum_{i} \frac{(n_i - n_i^{(\text{t})})^2}{n_i^{(\text{t})}} \overset{H_0}{\thicksim} \chi^2(c-1),
$$
где $c$ --- количество колонок в таблице частот.

- **Нулевая гипотеза** (ограничимся нестрогой словесной формулировкой): эмпирические частоты не отличаются от теоретических.
- **Статистический вывод** выполняется по стандартному алгоритму.

Для нашего случая имеем:

$$
\chi^2 = \frac{(262 - 227.7)^2}{227.7} + \frac{(233 - 267.3)^2}{267.3} \approx 9.56 
\overset{\chi^2(1)}{\Rightarrow} \mathsf{p} \approx .002
$$

Снова видим $\mathsf{p} < \alpha$ (приняв $\alpha = 0.05$), значит мы получили значение статистики, не характерное для ситуации справедливости нулевой гипотезы, и у нас есть основания отклонить нулевую гипотезу и принять альтернативную о том, что эмпирические частоты отличаются от теоретических.

Получается, что наша выборка не особо репрезентативна. Грустно…
